ACORDAO-COMPLETO-2419792

ACÓRDÃO 9687/2020 ATA 32/2020 - SEGUNDA CÂMARA

VISTOS, relatados e discutidos estes autos consolidados de atos de reversão das pensões militares instituídas por Renato Lucio do Nascimento, em favor de Luzia Maria do Nascimento, habilitada à pensão na condição de irmã germana e consanguínea, solteira, viúva ou desquitada e Renaud Andrade Bussiere, em favor da filha Rosane Bussiere Jordão, emitidos pelo Ministério da Defesa - Comando da Aeronáutica;
ACORDAM os Ministros do Tribunal de Contas da União, reunidos em Sessão da Segunda Câmara, diante das razões expostas pelo Relator, com fundamento no art. 71, inciso III, da Constituição Federal, e art. 1º, inciso V, e 39, inciso II, da Lei 8.443/1992, em: 
	9.1. considerar legal o ato de concessão de Pensão Militar da Sra. Rosane Bussiere Jordão, instituída pelo Sr. Renaud Andrade Bussiere (Peça 3) , ordenando o respectivo registro;
	9.2. sobrestar a apreciação do ato de pensão inserto à Peça 2 até o trânsito em julgado do RE 636.553 no âmbito do Supremo Tribunal Federal (STF) ;
	9.3. dar ciência desta deliberação às interessadas e à Subdiretoria de Inativos e Pensionistas - Área Militar.

Atos de reversão das pensões militares instituídas por Renato Lucio do Nascimento, em favor de Luzia Maria do Nascimento, habilitada à pensão na condição de irmã germana e consanguínea, solteira, viúva ou desquitada e Renaud Andrade Bussiere, em favor da filha Rosane Bussiere Jordão, emitidos pelo Ministério da Defesa - Comando da Aeronáutica.

Segunda Câmara

3. Interessados/Responsáveis:
3.1. Interessados: Luzia Maria do Nascimento (CPF XXX.322.387-XX) e Rosane Bussiere Jordão (CPF XXX.084.887-XX).

13.1. Ministros presentes: Ana Arraes (Presidente), Augusto Nardes, Aroldo Cedraz (Relator) e Raimundo Carreiro.
13.2. Ministros-Substitutos presentes: Marcos Bemquerer Costa e André Luís de Carvalho.

AROLDO CEDRAZ

Trata-se de pensões militares submetidas, para fins de registro, à apreciação do Tribunal de Contas da União (TCU) , de acordo com o art. 71, inciso III, da Constituição Federal. Os atos foram cadastrados e disponibilizados ao TCU por intermédio do Sistema de Apreciação e Registro de Atos de Admissão e Concessões na forma do art. 2º, caput e incisos I a IV, e art. 4º, caput, da Instrução Normativa TCU 55/2007.
2.	A Secretaria de Fiscalização de Pessoal (Sefip) analisou o feito, conforme instrução de Peça 5, que teve anuência do corpo dirigente da unidade (Peça 6) , abaixo reproduzida como parte deste Relatório:
"[...] EXAME TÉCNICO
Procedimentos aplicados
Os procedimentos para exame, apreciação e registro de atos de pessoal encontram-se estabelecidos na Instrução Normativa TCU 78/2018 e na Resolução TCU 206/2007. Essas normas dispõem, em seus arts. 4º, § 2º, e 3º, § 3º, respectivamente, que os atos de pessoal disponibilizados por meio do e-Pessoal devem ser submetidos à crítica automatizada do próprio sistema, com base em parâmetros predefinidos.
Relativamente aos atos de admissão e concessão de aposentadoria, pensão e reforma, as rotinas de crítica das informações cadastradas nos sistemas informatizados de coleta de atos foram elaboradas e validadas levando-se em conta as peculiaridades desses atos. Os itens de verificação do sistema compreendem prazos e fundamentos legais, assim como eventuais ocorrências de acumulação. Tratam-se de verificações mais abrangentes, minuciosas e precisas do que aquelas que podem ser realizadas por mãos humanas, proporcionando um nível de segurança ainda maior.
Além da crítica automatizada, há verificação humana adicional no caso de haver alertas do sistema ou informações não formatadas, como esclarecimentos do gestor ou do controle interno.  
Exame das Constatações
5.	Em consulta realizada em sistemas externos disponibilizados ao TCU, podemos verificar que as beneficiárias constantes dos autos, não acumulam a reforma com um outro cargo ou benefício. 
CONCLUSÃO
6.         A abrangência e a profundidade das verificações levadas a efeito fundamentam convicção de legalidade dos atos. Assim, cabe proposta no sentido de que sejam considerados legais, promovendo-lhes os registros. 
PROPOSTA DE ENCAMINHAMENTO
7.	Ante o exposto, com fundamento nos arts. 71, inciso III, da Constituição Federal, 1º, inciso V, e 39, incisos I e II, da Lei 8.443/1992 e 260, § 1º e 5º, do Regimento Interno do Tribunal de Contas da União, bem como art. 7º, § 4º da IN 78/2018, propõe-se considerar legal e conceder os registros dos atos no presente processo.
3.	O Ministério Público junto a este Tribunal, à Peça 7, manifesta-se anui à proposta da Sefip, exceto em relação ao ato de peça 2, ante os seguintes fundamentos:
	"[...] De antemão, este representante do Ministério Público de Contas da União anui à proposta da Sefip, exceto em relação ao ato de peça 2.
4.	Como dito, o referido ato trata da reversão da pensão militar instituída por Renato Lucio do Nascimento, em favor de Luzia Maria do Nascimento, habilitada à pensão na condição de irmã germana e consanguínea, solteira, viúva ou desquitada.
5.	A redação original do inciso V do art. 7º da Lei 3.765/1960 dispunha que:
Art 7º A pensão militar defere-se na seguinte ordem:
 (...) 
V - às irmãs germanas e consanguíneas, solteiras, viúvas ou desquitadas, bem como aos irmãos menores mantidos pelo contribuinte, ou maiores interditos ou inválidos; 
6.	Ocorre que a Medida Provisória (MP) 2.215-10, de 31/8/2001, alterou a redação do citado artigo 7º e excluiu do rol de beneficiários as irmãs germanas e consanguíneas (grifos inseridos) :
Art. 7º A pensão militar é deferida em processo de habilitação, tomando-se por base a declaração de beneficiários preenchida em vida pelo contribuinte, na ordem de prioridade e condições a seguir:
I - primeira ordem de prioridade:
a)  cônjuge;
b)  companheiro ou companheira designada ou que comprove união estável como entidade familiar; 
c)  pessoa desquitada, separada judicialmente, divorciada do instituidor ou a ex-convivente, desde que percebam pensão alimentícia;
d)  filhos ou enteados até vinte e um anos de idade ou até vinte e quatro anos de idade, se estudantes universitários ou, se inválidos, enquanto durar a invalidez; e
e)  menor sob guarda ou tutela até vinte e um anos de idade ou, se estudante universitário, até vinte e quatro anos de idade ou, se inválido, enquanto durar a invalidez.
II - segunda ordem de prioridade, a mãe e o pai que comprovem dependência econômica do militar;
III - terceira ordem de prioridade:
a)  o irmão órfão, até vinte e um anos de idade ou, se estudante universitário, até vinte e quatro anos de idade, e o inválido, enquanto durar a invalidez, comprovada a dependência econômica do militar;
b)  a pessoa designada, até vinte e um anos de idade, se inválida, enquanto durar a invalidez, ou maior de sessenta anos de idade, que vivam na dependência econômica do militar.
§ 1º  A concessão da pensão aos beneficiários de que tratam o inciso I, alíneas "a", "b", "c" e "d", exclui desse direito os beneficiários referidos nos incisos II e III.
§ 2º  A pensão será concedida integralmente aos beneficiários do inciso I, alíneas "a" e "b", ou distribuída em partes iguais entre os beneficiários daquele inciso, alíneas "a" e "c" ou "b" e "c", legalmente habilitados, exceto se existirem beneficiários previstos nas suas alíneas "d" e "e".
§ 3º  Ocorrendo a exceção do § 2o, metade do valor caberá aos beneficiários do inciso I, alíneas "a" e "c" ou "b" e "c", sendo a outra metade do valor da pensão rateada, em partes iguais, entre os beneficiários do inciso I, alíneas "d" e "e". 
7.	Por meio da Lei 13.954/2019, o citado art. 7º sofreu novas alterações. De toda sorte, como o instituidor faleceu em 24/8/1980, e a reversão da pensão tem vigência a partir de 3/1/2008, aplica-se o disposto na redação do art. 7º da Lei 3.765/1960 dada pela MP 2.215-10, de 31/8/2001, vigente na época da reversão.
8.	Conforme o entendimento do Supremo Tribunal Federal (STF) , consignado no Mandado de Segurança (MS) 20.032, o direito à pensão militar é regulado pela lei vigente na data do óbito do instituidor, mas o direito à reversão da pensão deve observar a lei vigente à época do óbito do beneficiário inicial da concessão (grifos inseridos) :
PENSÃO MILITAR. REVERSAO. O DIREITO A PERCEPÇÃO DA PENSÃO MILITAR SE REGULA PELA LEI VIGENTE AO TEMPO EM QUE SE VERIFICOU O ÓBITO DO MILITAR, E O DIREITO A REVERSAO DA PENSÃO PELA LEI VIGENTE A ÉPOCA DO ÓBITO DA BENEFICIARIA DA PENSÃO. NÃO TEM DIREITO A REVERSAO DA PENSÃO, A IRMA DO MILITAR, QUE, A ÉPOCA DO FALECIMENTO DA VIÚVA DO MILITAR FALECIDO, ERA CASADA, AINDA QUE VENHA A FICAR VIÚVA DEPOIS DO ÓBITO DA CUNHADA. INTELIGENCIA DOS ARTS. 24 E 28 DA LEI 3.765, DE 04.05.1960, QUE REGULA AS PENSÕES MILITARES. MANDADO DE SEGURANÇA CONTRA ATO DO TRIBUNAL DE CONTAS DA UNIÃO, QUE NEGOU REGISTRO A REVERSAO DE PENSÃO CONCEDIDA PELAS AUTORIDADES ADMINISTRATIVAS, COM INFRINGENCIA DOS TEXTOS LEGAIS APLICAVEIS A ESPÉCIE. INDEFERIMENTO.
9.	Colhe-se da jurisprudência selecionada da Corte de Contas entendimento no mesmo sentido (grifos inseridos) : 
"O direito à percepção de pensão militar se regula pela lei vigente ao tempo do óbito do militar, mas o direito à reversão da pensão regula-se pela lei vigente à época do óbito do beneficiário inicial da pensão." (Acórdão 425/2018-TCU-Segunda Câmara) .
10.	Assim, na data da reversão da pensão, em 3/1/2008, a interessada não preenchia mais os requisitos legais para a habilitação à pensão, haja vista a revogação da norma que lhe garantia o benefício. Desse modo, não há de se falar em concessão de benefício com fundamento em norma já revogada.
11.	Ante o exposto, opinamos por considerar ilegal e negar registro ao ato de reversão da pensão militar instituída por Renato Lucio do Nascimento (peça 2) . 
12.	Ressalte-se que o ato foi enviado ao TCU em 28/7/2015, de modo que pode ser apreciado sem a necessidade de prévia oitiva da interessada, nos termos do Acórdão 587/2011-TCU-Plenário. [...]".
	É o Relatório.

não há.

Procurador Rodrigo Medeiros de Lima.

Representação legal: não há.

PENSÃO MILITAR (PMIL)

Secretaria de Fiscalização de Pessoal (Sefip).

Aprecia-se nesta oportunidade atos de reversão das pensões militares instituídas por Renato Lucio do Nascimento, em favor de Luzia Maria do Nascimento, habilitada à pensão na condição de irmã germana e consanguínea, solteira, viúva ou desquitada (Peça 2) e Renaud Andrade Bussiere, em favor da filha Rosane Bussiere Jordão (Peça 3) , emitidos pelo Ministério da Defesa - Comando da Aeronáutica.
2.	Em pareceres uniformes, a Secretaria de Fiscalização de Pessoal (Sefip) propôs a legalidade e registro dos atos (Peças 5-6) .
3.	O Ministério Público junto a este Tribunal anui à proposta da Sefip, exceto em relação ao ato de Peça 2.
4.	Alega que o referido ato trata da concessão inicial da pensão militar, instituída por Renato Lucio do Nascimento, em favor de Luzia Maria do Nascimento, habilitada à pensão na condição de irmã germana e consanguínea, solteira, viúva ou desquitada.
5.	Arguiu o MPTCU que a Medida Provisória (MP) 2.215-10, de 31/8/2001, alterou a redação do citado artigo 7º da Lei 3.765/1960 e excluiu do rol de beneficiários as irmãs germanas e consanguíneas. Alega, ainda, que, por meio da Lei 13.954/2019, o citado art. 7º sofreu novas alterações.
6.	O MPTCU invoca o entendimento do Supremo Tribunal Federal (STF) , consignado no Mandado de Segurança (MS) 20.032, no sentido de que o direito à pensão militar é regulado pela lei vigente na data do óbito do instituidor. Menciona, também, nesse sentido, jurisprudência selecionada desta Corte de Contas: "O direito à percepção de pensão militar se regula pela lei vigente ao tempo do óbito do militar. Entretanto, o direito à reversão da pensão regula-se pela lei vigente à época do óbito do beneficiário inicial da pensão." (Acórdão 425/2018-TCU-Segunda Câmara) .
7.	Assim, como o benefício ora em análise teve início em 3/1/2008, o Parquet defende que seja considerado ilegal com negativa de registro o ato da pensão militar instituída por Renato Lucio do Nascimento (Peça 2) , ressaltando que o ato foi enviado ao TCU em 28/07/2015, de modo que pode ser apreciado sem a necessidade de prévia oitiva da interessada.
8.	Feito esse breve histórico, manifesto minha concordância com as análises empreendidas pelo Ministério Público TCU (MPTCU) , que adoto como razões de decidir.
9.	De fato, A MP 2.215-10/2001, não obstante nunca ter sido convertida em Lei, revogou a lei de remuneração dos militares (Lei 8.237/91) e alterou o Estatuto dos Militares (Lei 6.880/80) .
10.	Nesse sentido, o ordenamento jurídico em vigor na época do falecimento do primeiro beneficiário (3/1/2008) só permite o deferimento de pensão militar, no caso de irmãs, quando essas forem órfãs e menores de idade ou então inválidas, conforme Art. 7, inciso III, alínea "a", da Lei 3765/1960.
11.	Entretanto, deixo de acolher a proposta de apreciação pela ilegalidade do ato de Peça 2, considerando que já se passaram mais de cinco anos do ingresso do ato neste Tribunal, que ocorreu em 28/07/2015. Referido ato deve ser sobrestado até o trânsito em julgado do RE 636.553, atualmente, em fase de análise dos Embargos de Declaração interpostos pela AGU. Esse mesmo encaminhamento foi adotado pelo TCU ao apreciar situações semelhantes, a exemplo dos recentes Acórdãos 8.012/2020 (Relator: Ministro-Substituto Weder de Oliveira) , 7.313/2020 e 5.836/2020 (Relator: Ministro Walton Alencar Rodrigues) , todos da Primeira Câmara; e, 7.120/2020 (Relator: Ministro Augusto Nardes) e 8.672/2020, ambos da Segunda Câmara, da Relatoria do Ministro Raimundo Carreiro, a quem agradeço pela colaboração em relação a este processo.
12.	A análise dos demais atos não revelou nenhuma irregularidade, razão por que acompanho a proposta da unidade técnica e do Parquet de Contas que propuseram a legalidade e o respectivo registro.
Em face do exposto, VOTO para que o Tribunal adote a minuta de Acórdão que ora submeto à apreciação deste Colegiado.
TCU, Sala das Sessões Ministro Luciano Brandão Alves de Souza, em 8 de setembro de 2020.
AROLDO CEDRAZ 
Relator